【裁判字號】    98,訴,275
【裁判日期】    981209
【裁判案由】    分割共有物
【裁判全文】
臺灣宜蘭地方法院民事判決               98年度訴字第275號
原      告  卯○○○
訴訟代理人  林健智律師
被      告  辛○○
訴訟代理人  己○○
被      告  庚○○
訴訟代理人  戊○○
被      告  乙○○
            甲○○
前二人共同
訴訟代理人  丙○○
被      告  申○○黃金益之繼.
            酉○○黃金益之繼.
            未○○黃金益之繼.
前三人共同
訴訟代理人  巳○○
被      告  午○○黃金益之繼.
            丁○○黃金益之繼.
            丑○○黃金益之繼.
            子○○黃金益之繼.
            癸○○黃金益之繼.
            壬○○黃金益之繼.
兼前六人共同
訴訟代理人
            寅○○黃金益之繼.
前七人共同
訴訟代理人  辰○○
上列當事人間分割共有物事件，本院於民國98年11月19日言詞辯
論終結，判決如下：
    主  文
被告申○○、酉○○、丁○○、丑○○、子○○、癸○○、壬○○、午○○、寅○○、未○○（黃金益之繼承人）應就其被繼承
人黃金益所有坐落宜蘭縣宜蘭市○○段巽門小段一○四、一○四
之一、一○四之二、一○四之三等四筆地號土地，應有部分各為
三十二分之四，辦理繼承登記。
兩造共有坐落宜蘭縣宜蘭段宜蘭段巽門小段一○四、一○四之一
、一○四之二、一○四之三地號、地目建，面積分別為六四、八
四、一一四、九二平方公尺，共計三五四平方公尺土地，應按附
圖所示之方法分割：即附圖編號Ａ面積六六‧三八平方公尺，由
被告甲○○、乙○○二人依照應有部分各為二分之一比例共有；
編號Ｂ面積九九‧五六平方公尺由被告庚○○單獨所有；編號Ｃ
面積九九‧五六平方公尺由被告辛○○單獨所有；編號Ｄ面積四
四‧二五平方公尺由被告申○○、酉○○、丁○○、丑○○、子
○○、癸○○、壬○○、午○○、寅○○、未○○按應繼分比例
公同共有；編號Ｅ面積四四‧二五平方公尺由原告單獨所有。
訴訟費用由原告負擔三二分之四，由被告辛○○、庚○○各負擔
三二分之九，被告乙○○、甲○○各負擔三二分之三，餘由被告
申○○、酉○○、丁○○、丑○○、子○○、癸○○、壬○○、
午○○、寅○○、未○○連帶負擔。
    事實及理由
一、原告起訴主張：坐落宜蘭縣宜蘭市○○段巽門小段104、104
    之1、104之2、104之3地號，地目建，面積分別為64、84、
    114、92平方公尺，共計354平方公尺土地等4筆土地（下稱
    系爭土地），為兩造所共有，應有部分分別為原告32分之4
    ，被告辛○○、庚○○各32分之9，被告乙○○、甲○○各
    負擔32分之3，訴外人黃金益32分之4。兩造就系爭土地無不
    能分割之約定，惟兩造間就分割方法未能達成協議，又黃金
    益之繼承人被告申○○、酉○○、丁○○、丑○○、子○○
    、癸○○、壬○○、午○○、寅○○、未○○，就被繼承人
    黃金益之應有部分，尚未辦理繼承登記，為此請求其等應就
    被繼承人黃金益之應有部分32分之4辦理繼承登記後，併考
    量兩造目前在系爭土地上分別有建物之位置、相鄰各有共有
    人所有土地可供與系爭土地連接以利使用、被告願意維持共
    有情形等兩造利益，請求判准就系爭土地一併分割，分割方
    案即如附圖所示等語。
二、被告方面：經於審理期間與原告協商，另行達成相互補償之
    私下協議後，對分割方案無意見。
三、本件原告主張，系爭土地為兩造所共有，應有部分分別為原
    告32分之4，被告辛○○、庚○○各32分之9，被告乙○○、
    甲○○各負擔32分之3，訴外人黃金益32分之4。黃金益於民
    國79年11月23日死亡，其等繼承人被告申○○、酉○○、丁○○、丑○○、子○○、癸○○、壬○○、午○○、寅○○
    、未○○迄今尚未就該土地辦理繼承登記；又系爭土地並無
    不能分割情事或不分割之協議等情，業據提出土地登記謄本
    、黃金益之繼承系統表，暨戶籍謄本等件為證，復為被告所
    不爭執，自堪信為實在。
四、按共有之不動產之共有人中一人死亡，他共有人請求分割共
    有物時，為求訴訟之經濟起見，可許原告就請求繼承登記及
    分割共有物之訴合併提起，即以一訴請求該死亡共有人之繼
    承人辦理繼承登記並請求該繼承人於辦理繼承登記後，與原
    告及其餘共有人分割共有之不動產（參見最高法院70年度第
    2次民事庭會議紀錄）。查本件原土地共有人黃金益死亡後
    ，因其繼承人尚未就系爭土地辦理繼承登記，原告於本件一
    併請求被告申○○、酉○○、丁○○、丑○○、子○○、癸○○、壬○○、午○○、寅○○、未○○應就其等被繼承人
    黃金益於系爭土地之應有部分32分之4辦理（公同共有）之
    繼承登記，揆諸前揭意旨，自屬有據。
五、按各共有人，除法令另有規定外，得隨時請求分割共有物。
    但因物之使用目的不能分割或契約訂有不分割之期限者，不
    在此限，98年1月23日修正公布，98年7月23日生效之民法第
    823條第1項定有明文。系爭土地，兩造並無不能分割之協議
    ，且依使用上之目的，亦無不能分割之情形。再者，被告對
    於原告所提之分割方案並無意見等語，參諸前述法律規定，
    原告請求判決系爭土地，即屬有據。本院復參酌當事人之聲
    明、共有物之性質、經濟效用及全體共有人利益，認如附圖
    所示之分割方法，尚符兩造最大利益暨能發揮土地效用，而
    足採用。
六、綜上所述，本件原告訴請被告申○○、酉○○、丁○○、丑
    ○○、子○○、癸○○、壬○○、午○○、寅○○、未○○
    應對渠等被繼承人黃金益就系爭土地之應有部分辦理繼承登
    記，再訴請將系爭土地進行分割，核屬有理。又經本院審認
    後，將兩造共有之系爭土地分割為：如附圖編號A面積66.38
    平方公尺，由被告甲○○、乙○○2人依照應有部分各為2分
    之1比例共有；編號B面積99.56平方公尺由被告庚○○單獨
    所有；編號C面積99.56平方公尺由被告辛○○單獨所有；編
    號D面積44.25平方公尺由被告申○○、酉○○、丁○○、丑
    ○○、子○○、癸○○、壬○○、午○○、寅○○、未○○
    按應繼分比例公同共有；編號E面積44.25平方公尺由原告卯
    ○○○單獨所有。
七、分割共有物事件本質上並無訟爭性，乃由本院斟酌何分割方
    案能增進共有物之經濟效益，並兼顧兩造之利益，以決定適
    當之分割方法，故兩造本可互換地位，由任一共有人起訴請
    求分割，均無不可，實質上並無所謂何造勝訴敗訴之問題，
    是本事件之訴訟費用，應由兩造按原應有部分比例分擔，方
    屬公允。
八、結論：本件原告之訴為有理由，依民事訴訟法第80條之1、
    第85條第2項，判決如主文。
中    華    民    國    98    年    12    月    9    日
                  臺灣宜蘭地方法院民事庭
                      法  官  郭淑珍
正本與原本無異。
如對本判決上訴，應於判決送達後20日內向本院提出上訴狀（須
附繕本）。
中    華    民    國    98    年    12    月    10    日
                      書記官  林慶生

司法院資訊處製作；財團法人民間司法改革基金會備份。
